【裁判字號】    97,易,2087
【裁判日期】    980831
【裁判案由】    侵占
【裁判全文】
臺灣臺北地方法院刑事判決              97年度易字第2087號
公  訴  人  臺灣臺北地方法院檢察署檢察官
被      告  乙○○
            丙○○
共      同
選任辯護人  蔡樹基律師
被      告  丁○○○
選任辯護人  鄭至量律師
上列被告等因侵占案件，經檢察官提起公訴（95年度偵續一字第
125 號），本院判決如下：
    主  文
乙○○、丙○○、丁○○○共同犯侵占罪，乙○○處有期徒刑壹
年肆月，減為有期徒刑捌月；丙○○、丁○○○各處有期徒刑壹
年，均減為有期徒刑陸月，如易科罰金，均以銀元佰元即新臺
幣玖佰元折算壹日。
    事  實
一、乙○○與辛○○於民國89年3 月17日在臺中結婚宴客（業於
    96年間經裁判離婚），翌（18）日中午北上在臺北舉辦第2
    場婚宴，兩人定於89年3 月19日晚上搭機出國至美國留學，
    辛○○因其出國在即，於同年3 月18日婚宴結束後，遂聽從
    其配偶乙○○之父母親丙○○、丁○○○之建議，在當時居
    住之臺北市○○區○○街87巷49號住處，將其結婚時由親友
    所饋贈及佩戴之圓形福字金牌墜項鍊1 條、心形金牌墜項鍊
    1 條、花飾金墜項鍊1 條、大花項鍊1 條、中花項鍊1 條、
    小花項鍊前端花飾與整條花飾各1 條、珍珠項鍊1 條、紅寶
    石戒指1 只、黃金戒指1 只、鑽石配黃金戒指1 對（以紅絲
    線繫綁）、黃金手鐲1 對、鑲翡翠金手鐲1 只、黃金手鍊1
    對、黃金手鍊1 條、紅寶石耳環1 對及珍珠耳環1 對，共計
    17件首飾及飾品（下稱系爭首飾），放置於喜餅盒裡，交付
    予乙○○，由乙○○當著辛○○之面交予其母丁○○○，乙○○之父親丙○○並稱會將系爭首飾安置於銀行保管箱，而
    由乙○○、丁○○○、丙○○三人共同保管系爭首飾。嗣乙○○、辛○○兩人感情生變，於91年間返國後即分居，辛○○並未取回系爭首飾，於92年6 月間，乙○○對辛○○提起
    履行同居義務訴訟，經本院調解成立後，辛○○於92年10
    月4 日返回上開住處後，卻因遭家庭暴力而對乙○○、丙○○、丁○○○聲請核發民事通常保護令，經本院家事庭以92
    年度家護字第460 號（原為92年度暫家護字第311 號）審理
    後，辛○○於該案審理中並追加請求丁○○○返還系爭首飾
    ，乙○○原於92年12月17日委請律師具狀表示同意返還，然
    事後反悔，竟與丙○○、丁○○○共同基於意圖為自己不法
    所有之犯意聯絡，於93年2 月4 日上開民事通常保護令事件
    開庭接受訊問時，均到庭否認有保管系爭首飾之情事，遂將
    前揭保管辛○○所有之系爭首飾以變易持有為所有之意而侵
    占入己。嗣經辛○○於同年2 月10日再度委請律師發函確認
    並請求返還，乙○○等人仍否認有保管系爭首飾而拒絕返還
    ，始悉上情。
二、案經辛○○訴由臺北市政府警察局信義分局報請臺灣臺北地
    方法院檢察署檢察官偵查起訴。
    理  由
一、按被告以外之人於審判外之言詞或書面陳述，除法律有規定
    者外，不得作為證據，刑事訴訟法第159 條第1 項定有明文
    ；又被告以外之人於偵查中向檢察官所為之陳述，除顯有不
    可信之情況者外，得為證據，刑事訴訟法第159 條之1 第2
    項亦有明文；又被告以外之人於審判外之陳述，雖不符前四
    條之規定（指刑事訴訟法第159 條之1 至159 條之4） ，而
    經當事人於審判程序同意作為證據，法院審酌該言詞陳述或
    書面陳述作成時之情況，認為適當者，亦得為證據。當事人
    、代理人或辯護人於法院調查證據時，知有第159 條第1 項
    不得為證據之情形，而未於言詞辯論終結前聲明異議者，視
    為有前項之同意，同法第159 條之5 亦有規定。經查：
（一）證人辛○○（即告訴人）、庚○○、壬○○、己○○、羅
      瑩雪等人於警詢或檢察事務官訊問時所為之陳述，屬於被
      告以外之人於審判外之陳述，且均無刑事訴訟法第159 條
      之2 、第159 條之3 所定之例外情形，被告之辯護人既均
      爭執其證據能力，依同法第159 條第1 項，自不得作為證
      據。
（二）又證人辛○○、庚○○、壬○○等人分別於97年1 月18日
      、同年6 月5 日於偵查中經檢察官命具結所為之證述，固
      未經被告及辯護人行使反對詰問，惟上開未經被告行使詰
      問權之被告以外之人於偵查中向檢察官所為之陳述，應屬
      未經完足調查之證據，非謂無證據能力（最高法院95年度
      台上字第6675號判決意旨參照），上開證人既於本院審理
      期日均已到庭具結作證，且與渠等前於偵查中所為之具結
      證述內容相符，並經被告之辯護人為充分之反對詰問，是
      被告詰問權之欠缺已於審判中由辯護人行使予以補正，本
      院經核前開供述證據並無任何顯不可信之情況，依刑事訴
      訟法第159 條之1 第2 項規定，堪認證人辛○○、庚○○
      、壬○○等人，於偵查中向檢察官所為之陳述均具有證據
      能力。是被告之辯護人主張上開證人偵訊時之證述，屬傳
      聞證據，且未給予被告行使反對詰問之權利，而否認有證
      據能力云云，均非可採。
（三）至本判決下列所引用之其餘供述證據及書證，被告及辯護
      人均未爭執其證據能力，且於言詞辯論終結前亦未聲明異
      議，本院審酌各該證據作成時之情況，尚查無違法不當及
      證明力顯然過低之瑕疵，認以之作為證據應屬適當，爰依
      刑事訴訟法第159 條之5 規定，自得作為證據，合先敘明
      。
二、訊據被告均矢口否認有何上揭侵占犯行，被告乙○○辯稱：
    伊與告訴人辛○○結婚時告訴人雖有佩戴系爭首飾，但伊並
    沒有拿告訴人的系爭首飾，更沒有將之交給伊父母親，伊真
    的不知道系爭首飾在哪裡云云；被告丙○○辯稱：伊不曉得
    有系爭首飾這些東西，亦沒有幫忙保管系爭首飾，更無說會
    將系爭首飾放在銀行保險箱保管乙事，且告訴人婚後在美國
    生活費及學費均由伊支付，伊沒有理由去侵占系爭首飾云云
    ；被告丁○○○辯稱：伊並沒有收到告訴人所說經由乙○○
    轉交的系爭首飾，亦沒有保管系爭首飾，伊與告訴人不熟，
    不可能幫告訴人保管系爭首飾云云。
三、辯護意旨略以：
（一）被告乙○○、丙○○之辯護人略以：(1)本件為告訴乃論之
      罪，依告訴人所述，其既於92年10月4 日返回夫家居住時
      ，發現有首飾盒及保證書散落之情事，顯然認為被告三人
      於92年10月4 日已生不法所有之侵占意圖，告訴人遲於93
      年5 月21日始提出告訴，其告訴並不合法；(2)被告乙○○
      並未收到告訴人之系爭首飾，也未轉交予被告丙○○、丁○○○，且告訴人就如何交付系爭首飾乙節，先稱交由被
      告丙○○、丁○○○保管，再則稱交給被告丁○○○，其
      後則稱係交給被告乙○○轉交給丁○○○，前後陳述並非
      一致；(3)系爭首飾與告訴人於94年3 月16日所提之金寶山
      銀樓之保單（品名為手鍊、3C絕色手只及絕色領針）無涉
      ，業經證人壬○○證述明確，自無法作為認定被告有侵占
      之犯行；(4)被告乙○○於92年12月17日之答辯狀係回應告
      訴人於92年10月27日所提之補充理由書，並非坦承有保管
      系爭首飾，亦非「同意」返還系爭首飾之意，且曾國龍律
      師於92年9 月29日之傳真稿，並無同意返還系爭首飾，其
      並已於93年2 月10日回覆告訴人之律師，確認被告並未保
      管系爭首飾；(5)告證二之照片係89年3 月16日在台中結婚
      時所拍攝，並非在台北補請喜酒之照片，不足以證明告訴
      人於出國前有攜帶系爭首飾至台北。
（二）被告丁○○○之辯護人略以：被告從未向告訴人表示願代
      其保管結婚時所佩戴之系爭首飾，亦不知告訴人有交付系
      爭首飾予其子乙○○，更從未自乙○○手中收受系爭首飾
      ，而於92年10月4 日告訴人返家履行同居義務時，並未進
      入告訴人房間，亦無任何搜括房間內財物之情事，又被告
      雖知悉告訴人與乙○○間有履行同居義務訴訟之進行，惟
      被告並非該訴訟之當事人，根本不知道渠等間於訴訟上或
      訴訟外之洽商內容，亦不知道系爭首飾之訊息。又告訴人
      於92年10月27日在其民事補充聲請事項及理由狀中已將知
      悉侵占犯行之情記載明確，故應自92年10月27日開始計算
      告訴期間，告訴人卻遲至93年5 月21日始提出告訴，已逾
      6 個月之告訴期間。
四、本院查：
（一）系爭首飾係告訴人於結婚時由親友所饋贈及佩戴，業據告
      訴人於偵審中指述明確，並提出其結婚當時所拍攝之照片
      數幀及首飾清單為證（見93年度偵字第18155 號卷第125
      至131 頁），且被告亦未爭執告訴人於結婚時有佩戴系爭
      首飾之情事，而被告乙○○復供承其與告訴人結婚之時並
      未約定夫妻財產制，依法自應適用法定財產制而認系爭首
      飾為告訴人之婚前財產，則系爭首飾屬告訴人所有，堪以
      認定。
（二）告訴人確有將系爭首飾交予被告乙○○、丁○○○、丙○○共同保管，而為被告等人持有中，有下列證據可資佐證
      ：
    1.證人即告訴人辛○○於檢察官偵訊時證述：伊結婚後出國
      前，大概是89年3 月18日，乙○○的父母有跟伊、乙○○
      說到美國首飾應該用不到，帶這麼多去也危險，主動說要
      幫伊保管，他們叫伊整理好拿給他們，伊將系爭首飾裝在
      喜餅盒裡，親自交給乙○○，乙○○就當伊的面轉交給丁○○○，丙○○在旁邊也說交給他們伊比較放心，會幫忙
      伊放在銀行保險箱保管，之後伊回來台灣時，乙○○生日
      在伊家，伊阿姨己○○就說我們給的首飾怎麼都沒看伊在
      戴，乙○○就主動說，丙○○已放到保險箱等語（見95年
      度偵續一字第125 號卷第75、98頁）。其於本院審理中仍
      具結證述：系爭首飾都有帶去89年3 月18日之台北婚宴現
      場，卸下來之後，伊把全部首飾放在喜餅盒內，回台北市
      信義區○○街87巷49號的新房，當日晚上伊父母走之後，
      乙○○的爸媽就來跟伊說，這些首飾可能去到美國，伊也
      戴不到，是否可以不要帶去，讓他們幫我保管，後來伊就
      點齊首飾盒的東西，心想他們是好意，就安心的交給他們
      ，由乙○○交給伊婆婆丁○○○，丙○○就說「對啊，我
      幫你保管沒有關係」，伊有看到乙○○親手把這盒子交給
      丙○○、丁○○○，隔天伊打電話給伊母親，母親說伊出
      國帶一些首飾在身上，伊回說「我這些已經交給我公婆，
      他們說要幫我放在保險箱內幫我保管」，到晚上伊爸媽來
      機場送機，有去SOGO幫伊買一條珍珠項鍊，在機場幫伊戴
      上等語（見本院卷第125 至127 頁）。
    2.證人庚○○於檢察官偵訊時證述：89年3 月19日辛○○跟
      乙○○要去美國時，我跟壬○○從台中到機場送機，一起
      去送機的還有己○○及她先生，己○○是壬○○的妹妹，
      辛○○剛結婚就出去，在機場時我看見辛○○身上連一件
      首飾也沒有，連結婚戒指都沒有，丙○○就在旁邊，跟我
      說你女兒的首飾會存在銀行保險箱；另外一次是89年端午
      節，丙○○及丁○○○送粽子到我家，丙○○又提一次說
      你女兒首飾已經存在銀行保險箱等語（見95度偵續一字第
      125 號卷第98至99頁）；其於本院審理中仍為相同之證述
      （見本院卷第165至167頁）。
    3.證人壬○○於檢察官偵訊時證述：89年3 月18日台北補請
      ，本來不請我們，但辛○○說一定要請我們去，請完後在
      乙○○家看開票，看到天黑時就回台中，隔天辛○○打電
      話給我，說我們太累，不用到機場送她，我說我們可能會
      去，我說那些首飾你要收好，到美國不要搞丟了，辛○○
      說丁○○○表示在美國戴不上首飾，他們會將首飾放在銀
      行保險箱，我跟辛○○說妳要拿1 、2 條戴，辛○○說她
      不敢再去跟丁○○○說要拿1 、2 條戴，我希望她能戴珍
      珠項鍊，因為我有買改良式旗袍給辛○○，之後我與庚○○去台中SOGO買項鍊給辛○○，拿到機場給她戴，同年3
      月19日當天我們有去送機，到機場後，我看辛○○都沒有
      戴首飾，我就拿我買的那一條新項鍊給辛○○戴上，配戴
      時，丙○○說親家母你不用破費，辛○○的那些首飾我們
      會放在銀行保險箱裡面，你們放心；89年端午節時，丙○○跟丁○○○送粽子到我家，丙○○說那些首飾我們都放
      在銀行保險箱；90年1 月1 日乙○○生日，乙○○跟辛○○有到我家，那次是我在廚房，我聽己○○跟我說，她有
      問辛○○為何新婚脖子空空的，我們大家買給你的項鍊為
      何不戴，我出來後大約有聽到乙○○說我父母將那些首飾
      放在銀行保險箱等語（見95年度偵續一字第125 號卷第99
      至100 頁）。其於本院審理中除仍為前開相同之證述外，
      並證稱：我女兒在結婚時有請我幫忙把首飾、禮服拿上去
      臺北，然後到乙○○他家，我女兒去沙龍，我先生庚○○
      在停車，我先走進去乙○○他家，聽到乙○○在大罵他的
      父母親丙○○及丁○○○，我嚇一跳，乙○○說「我的同
      學、客人都到了，他們才剛起床」，然後丁○○○就告訴
      我不要理乙○○，然後乙○○就又大聲叫說「VIVIAN（即
      辛○○）那些首飾呢」，然後我就說通通在這邊，我就全
      部交給乙○○，然後乙○○跟他大妹甲○○就跑到沙龍去
      了；又89年3 月19日去機場送機時，我、我先生庚○○、
      我妹妹己○○、我妹婿戊○○都有去，在機場的時候我印
      象比較深的是，我要拿項鍊給辛○○戴的時候，乙○○有
      過來幫忙戴上去，丙○○說「親家母，你不用再破費了，
      貞尹那些首飾我們會把它放在銀行保險箱」，這時候丁○○○也在旁邊點頭；另89年端午節時，丙○○、丁○○○
      到我家時，我記得丙○○有說「我太太是國民學校的程度
      」、還有一句話「她（丙○○的老婆）姊夫是殺豬的，所
      以要買什麼好豬肉都可以買的到」，還有一句話「他的大
      女兒，這個婚事一直不太答應要嫁給同居人或是陳先生，
      只有國小畢業，他家的人都在作流氓」，然後就在聊的時
      候，丙○○就說「親家、親家母，你們女兒貞尹的首飾我
      已經把它放在銀行保險箱」，這些我印象最深刻等語（見
      本院卷第171 至173 頁背面）。
    4.互核上開證人辛○○、庚○○、壬○○等人所述被告有保
      管系爭首飾之情節均相符合，且依證人即乙○○之妹甲○○之證述：伊有看到告訴人與乙○○結婚時有戴系爭首飾
      等情（見本院卷第219 頁背面），而依告訴人之出境資料
      查詢結果（見95年度偵續一字第125 號卷第39頁）顯示，
      告訴人確於89年3 月19日出國，則在被告乙○○與告訴人
      辛○○結婚後即將搭機出國留學之情形下，告訴人因不方
      便自行保管，因此將系爭首飾交由被告乙○○央請其父母
      丙○○、丁○○○妥為保管，實與常情無違；又證人庚○○、壬○○確有於89年3 月19日至台中SOGO之田崎真珠專
      櫃，購買真珠項鍊拿到機場給辛○○佩戴乙情，業經證人
      戊○○於本院審理中證述明確（見本院卷第176 頁背面）
      ，並有廣三崇光國際開發股份有限公司97年8 月28日之回
      函及客戶資料卡、89年3 月19日購買珍珠項鍊照片暨保證
      書影本在卷可資佐證（見本院卷第54、55頁、95年度偵續
      一字125 號卷第105 至106 頁），若非告訴人已將系爭首
      飾交由其公婆保管，致身上並無佩戴任何首飾，其父母庚○○、壬○○應無刻意於告訴人出國前夕而前往送機時，
      特地購買項鍊去機場給告訴人佩戴之理。是證人辛○○、
      庚○○、壬○○等人前揭所為證述，當非虛假，應係真實
      可採。
    5.告訴人於本院92年度家護字第460 號民事通常保護令事件
      中，委請羅瑩雪律師提出「民事補充聲請事項及理由狀」
      （見93年度偵字第18155 號卷第106 至114 頁，狀尾日期
      誤繕為91年10月27日，應為92年10月27日），除詳列系爭
      首飾17件包括黃金項鍊7 條、珍珠項鍊1 條、鑲紅寶石戒
      指2 只、黃金戒指2 只、鑽戒金戒乙套（以紅絲線繫綁）
      、黃金手鐲2 對、鑲翡翠k 金手鐲1 只、耳環1 對外，並
      檢附照片為證，追加請求命相對人丁○○○返還系爭首飾
      ，而被告乙○○為回應告訴人之書狀，於上開民事通常保
      護令事件中，委請律師所提92年12月17日民事答辯狀內（
      見93年度偵字第18155 號卷第58至66頁），已明白承認系
      爭首飾仍在被告之保管中：
      (1)答辯狀第10頁「... 相對人（即乙○○）代理人則請聲
        請人（即告訴人）代理人以正式書面將聲請人離婚條件
        列明以供轉達；但久久均無回應，直至92年9 月29日離
        10月2 日庭期已甚近，均不見任何書面回應，相對人代
        理人又致電聲請人代理人，聲請人代理人則仍以口頭告
        知（條）件如下：二小孩監護權歸女方（即告訴人）
        。交由相對人之母保管之手飾17件（含結婚女方送給
        男方之手飾）返還。子女扶養費一次付清，金額看相
        對人該給多少。趕聲請人走之精神賠償看相對人該給
        多少；相對人代理人隨即表示如有保管手飾部份本來屬
        於聲請人的，相對人不會有異議，但子女監護權及金錢
        部分則較難砌商... 」
      (2)答辯狀第11至12頁「聲請人稱相對人之母大肆搜查聲請
        人個人物品匆匆取走聲請人之手飾17件云云，但17件手
        飾其既自稱出國前交付相對人之母保管，且其中含送給
        男方之手飾，而聲請人也才剛返家，直接就進房門從未
        開口談到17件手飾，而手飾應該也還在相對人之母保管
        中，此為聲請人離婚協商時所要求的條件之一，相對人
        之母何來『搜查聲請人個人物品匆匆取走聲請人之17件
        手飾』？聲請人所述矛盾至極。」
      (3)答辯狀第15頁：「聲請人於履行同居之訴主動要求協商
        離婚，條件之一有關17件手飾（包含女方結婚時送男方
        ，及男方送女方之飾品），相對人均『同意』給聲請人
        」
      (4)答辯狀第16頁：「聲請人結婚之17件手飾明明自稱於出
        國前即託付相對人之母保管，何來相對人之母於聲請人
        返家時『大肆搜查聲請人之個人物品並匆匆取走聲請人
        之手飾』？矛盾不實莫此為甚。」
      從上開答辯狀第15頁所述內容觀之，被告乙○○已明白表
      同意將系爭首飾返還告訴人，另觀諸答辯狀第10頁、第11
      至12頁、第16頁之內容，則均未就保管系爭首飾之事提出
      反駁，而系爭首飾既係告訴人與被告乙○○結婚當時所佩
      戴之貴重物品，且具有紀念價值，被告乙○○或其父母究
      有無保管，理應印象清晰，事後稍加確認，應非難事，是
      被告乙○○若未保管告訴人所有之系爭首飾，何以要在聲
      請保護令事件中委請律師具狀表達歸還之意願？況被告等
      人於93年2 月4 日保護事件開庭時，亦透過代理人律師表
      達「聲請人把價值說出來，相對人也願意還」之意（見93
      年度偵字第18155 號卷第68頁），倘被告等人未保管系爭
      首飾，又豈可能願意償還其價值？
    6.又於告訴人提出聲請保護令之前，被告乙○○已委請曾國
      龍律師於92年8 月11日以傳真提出與告訴人協商離婚之條
      件，曾國龍律師並提出雙方婚姻期間之財產及債務均各自
      保有及負擔之建議（見告證四之傳真，見93年度偵字第18
      155 號卷第55頁），經與告訴人委任之羅瑩雪律師協商後
      ，嗣曾國龍律師於上開傳真底稿上手寫加註「9.29」及「
      1.二小孩監護權、2.手飾17件←→送男方三件，女方退二
      件、3.扶養費子女？、4.趕他走之精神賠償」，其中第1
      項、第2 項（即手飾17件）之前端均有打「ˇ」（見本院
      卷第243 頁之原稿），而上開手寫加註部分，均為曾國龍
      律師本人於92年9 月29日所寫，此經證人曾國龍律師於本
      院證述明確（見本院卷第220 頁背面）。而上開手寫加註
      之字跡深淺不一，顯已經過二次以上之協商，此從證人曾
      國龍律師於本院之證述：「9.29」、「17件」、「送男方
      三件，女方退二件」及第1 、2 項前端「ˇ」之淺色字跡
      ，均為其與對造律師聯絡後第二次所寫等語（見本院卷第
      223 頁背面），即可明瞭；再觀諸曾國龍律師於「2.手飾
      」前打「ˇ」，後面加註「17件」及以雙箭頭線指向「送
      男方三件，女方退二件」，雙箭頭線中間又寫上「手飾」
      2 字並以方框及圓框圈住字跡等情，顯然可證，曾國龍律
      師與羅瑩雪律師經過協商後，應至少已就系爭首飾之歸還
      達成初步合意，嗣經上開民事保護令事件開庭後，告訴人
      既委由律師追加提出返還系爭首飾之請求，被告乙○○亦
      委請曾國龍律師於92年12月27日具狀答辯表示同意返還系
      爭首飾，而上開答辯狀亦係曾國龍律師經過與被告乙○○
      之討論及確認之後，始用印遞狀，此經證人曾國龍律師證
      述在卷（見本院卷第224 頁），則於92年12月27日具狀之
      前，被告乙○○若未與其父母丙○○、丁○○○確認保管
      系爭首飾並同意返還乙事，豈可能在訴訟中隨意委由律師
      出具同意返還系爭首飾之狀紙予告訴人？更何況，參以被
      告丁○○○於偵查中自承：被告乙○○曾於92年9 月間有
      拿照片問過伊系爭首飾的事等語（見95年度偵續一字第12
      5 號卷第55頁），則被告乙○○於向被告丁○○○確認此
      事之後，復委請律師具狀表達同意將系爭首飾返還告訴人
      之意，基此，當可確定系爭首飾當時仍在被告等人之保管
      中。
（三）被告等人就系爭首飾確有侵占之犯意及告訴人之告訴並無
      逾期部分：
    1.告訴人於前開民事通常保護令事件審理中，因被告乙○○
      、丙○○、丁○○○等人遲未返還系爭首飾，已委請律師
      於92年10月27日提出民事補充聲請事項及理由狀，而具狀
      追加請求被告返還，並詳列系爭首飾之名稱、數量，及檢
      附照片為證，且被告乙○○亦曾委託律師提出92年12月17
      日之答辯狀，表明返還系爭首飾之意願，然被告等人事後
      竟於93年2 月4 日通常保護令事件開庭時，均當庭向告訴
      人否認有保管系爭首飾之情事（見本院92年度家護字第46
      0 號通常保護令事件93年2 月4 日非訟事件筆錄，93年度
      偵字第18 155號卷第68頁），嗣經告訴人委任之羅瑩雪律
      師於93年2 月10傳真函請被告丁○○○配合子女探視時，
      將系爭首飾交還告訴人（見93年度偵字第18155 號卷第11
      5 頁），惟遭被告委任之曾國龍律師以被告丁○○○並未
      保管系爭首飾，且告訴人亦未交付為由，表示拒絕（見93
      年度偵字第18155 號卷第116 頁）；嗣於93年4 月15日，
      被告乙○○更於上開通常保護令事件中具狀答辯表示並未
      代告訴人保管系爭首飾，告訴人請求返還無據等語，則被
      告等人在93年2 月4 日之後，既已變更其先前同意返還系
      爭首飾之意思，渠等顯自93年2 月4 日起已萌生不法之侵
      占犯意，堪以認定。
    2.按刑事訴訟法規定告訴乃論之罪，應自知悉犯人之時起，
      於六個月內為之，所稱知悉，係指確知犯人之犯罪行為而
      言，如初意疑其有此犯行，而未得確實證據，及發見確實
      證據，始行告訴，則不得以告訴人前此之遲疑，未經申告
      ，遂謂告訴為逾越法定期間（最高法院28年上字第919 號
      判例參照）。本件依告訴人於偵查中所述，其雖於92年10
      月4 日因履行同居之訴而返回被告乙○○前揭住處居住時
      ，發現有空首飾盒及保證書散落之情事，並取得3 張金寶
      山銀樓出具之保單（見本院卷第49頁），然上開保單並非
      系爭首飾之保單，此據證人壬○○於本院證述：這3 張保
      單是我跟丙○○去買的東西，並沒有包括在系爭首飾裡面
      ，絕色手指及領針是送給被告乙○○結婚用的，都不是要
      求被告返還的東西等詞明確（見本院卷第172 頁），而告
      訴人復表示其指訴侵占之物品並不包含女方送男方的東西
      （見本院卷第130 頁），縱告訴人曾誤認上開保單為系爭
      首飾所留下，然依此告訴人僅知系爭首飾仍在被告保管中
      ，被告等人當時是否確有侵占之意圖，亦或只是暫時保管
      而已，尚無從獲悉，自難以此遽認告訴人於92年10月4 日
      即已確知被告之侵占犯行。又告訴人雖委任律師於92年10
      月27日提出民事補充聲請事項及理由狀，表明因被告拒絕
      返還系爭首飾，而追加請求被告返還（見93年度偵字第18
      155 號卷第107 頁），然系爭首飾為告訴人所有，當時告
      訴人既係對被告聲請法院核發通常保護令，其附帶請求被
      告返還所有系爭首飾，無非係正式通知或催告被告應速返
      還系爭首飾，可見告訴人為是項通知之前，告訴人對於被
      告有無侵占犯行仍心存懷疑，此與告訴人是否知悉被告有
      無產生不法之侵占意圖無關，並不代表告訴人即知悉被告
      有侵占之意；況且被告乙○○為回應告訴人之書狀，已委
      請律師提出92年12月17日民事答辯狀，表示願意返還系爭
      首飾，顯見被告當時仍未萌生不法所有之侵占犯意，自難
      謂告訴人於92年10月27日前已知悉被告等人無返還系爭首
      飾之意。故被告之辯護人分別以告訴人至遲於92年10月4
      日、同年10月27日前，即已知悉被告之犯罪行為，而認告
      訴人於93年5 月21日提出侵占告訴時已逾告訴期間，尚屬
      無據，均非可採。
（四）被告及辯護人之辯解不足採取之理由：
    1.按告訴人、證人之陳述有部分前後不符，或相互間有所歧
      異，究竟何者可採，法院得本其自由心證予以斟酌，並非
      一有不符或矛盾，即應認全部證言均不可採信（最高法院
      74年台上第1599號判例參照）。被告之辯護人雖均以告訴
      人就其如何交付系爭首飾乙節，前後之指述並非一致，而
      有瑕疵可指云云。然依前開告訴人之證述，其指訴在89年
      3 月18日之出國前夕，被告乙○○之父母即被告丙○○、
      丁○○○有表達保管系爭首飾之意，並由告訴人將系爭首
      飾放在喜餅盒裡，交由被告乙○○轉交給被告丁○○○，
      被告丙○○並在旁表示會放在銀行保險箱保管等情，與其
      前於告訴狀指稱：系爭首飾由丙○○、丁○○○保管（見
      93年度發查字第1717號卷第1 頁）；於警詢中指稱：交予
      伊婆婆（丁○○○）保管而乙○○亦在場（見93年度偵字
      第18155 號卷第7 頁）；於94年2 月21日偵訊時指述：清
      點後交予乙○○，乙○○拿出房間應該交給丁○○○（見
      上開偵卷第81頁）；於94年6 月22日偵訊時指述：伊親自
      把系爭首飾交給乙○○，當場看到乙○○轉拿給丁○○○
      （見上開偵卷第162 頁）；及於94年11月3 日偵訊時指述
      ：伊交給乙○○，乙○○再當著我的面交給丁○○○，丁○○○在房間門口，丙○○說可以放在銀行保險箱，幫伊
      保管，當時丙○○就坐在廚房應該有看到（見94年度偵續
      字第399 號卷第16頁）等語相互對照，雖有部分內容因告
      訴人漏未提及或因主觀認知之不同，致有些許岐異，但此
      與其指訴系爭首飾係由被告乙○○轉交給丁○○○保管，
      被告丙○○在場並表示會將系爭首飾放在銀行保險箱保管
      之基本事實，並無太大差異，亦無矛盾之處；參以告訴人
      於93年5 月21日提出本件侵占告訴時，距其交付系爭首飾
      當時已逾4 年，自難強求告訴人將系爭首飾交付過程之細
      節，一開始就交待鉅細靡遺，是上開指述之些微岐異，並
      不影響告訴人指證之真實性，辯護人前揭所辯，尚無法作
      為被告有利之認定。
    2.又告訴人因履行同居調解成立後，於92年10月4 日返回被
      告乙○○上揭住處時，發現有散落之金寶山銀樓保單3 紙
      ，此經告訴人證述明確。告訴人雖於偵查中一直認為係系
      爭首飾之保單，然據證人壬○○於本院證述：這3 張保單
      是我跟丙○○去買的東西，並沒有包括在系爭首飾裡面，
      絕色手指及領針是送給被告乙○○結婚用的，都不是要求
      被告返還的東西等語（見本院卷第172 頁），而依上開保
      單所載品名亦與系爭首飾之項目不同，故可認該3 張保單
      並非系爭首飾之保單，惟告訴人既係在被告等人住處拾獲
      ，且其亦僅係系爭首飾之受贈者，並非購買人，則在此情
      形下縱其誤認為係拾獲系爭首飾之保單，亦屬合理，尚難
      執此遽認告訴人之指證即非真實。
    3.辯護人雖以被告乙○○於92年12月17日之答辯狀係回應告
      訴人於92年10月27日所提之補充理由狀，並非坦承有保管
      系爭首飾，亦非「同意」返還系爭首飾之意，且曾國龍律
      師於92年9 月29日之傳真稿，並無同意返還系爭首飾，其
      並已於93年2 月10日回覆告訴人之律師，確認被告並未保
      管系爭首飾云云；且證人曾國龍律師雖亦於本院證稱：答
      辯狀係在回應並反駁告訴人之補充理由狀，伊在開庭前曾
      與乙○○聯繫轉達告訴人律師之請求，乙○○表示「喔，
      如果有的話，應該就沒有問題」，僅係表達我方並無推諉
      之意，且伊並未與丁○○○、丙○○接觸此事云云（見本
      院卷221 頁背面至第222 頁背面）。惟證人曾國龍律師當
      時既係受當事人被告乙○○委任處理與告訴人間之訴訟，
      倘被告乙○○係向其表示「如果有的話，應該沒有問題」
      ，證人曾國龍律師在未獲得被告乙○○明白授權之情形下
      ，應無於答辯狀內直接表示被告乙○○「同意」返還系爭
      首飾之理；又被告丁○○○於偵查中已承認：被告乙○○
      曾於92年9 月間拿照片問過伊系爭首飾的事等語（見95年
      度偵續一字第125 號卷第55頁），且被告丙○○、丁○○○亦為告訴人於聲請保護令事件之相對人，縱證人曾國龍
      未與被告丁○○○接觸，亦不影響被告丙○○、丁○○○
      知悉保管系爭首飾情事。至於證人曾國龍律師雖於93年2
      月10日回覆告訴人之律師，確認被告等人並未保管系爭首
      飾，然系爭首飾並非零星物品，有無保管系爭首飾，應係
      被告等人自己清楚之事，何以自告訴人委任律師於92年10
      月27日提出民事補充聲請事項及理由狀，追加請求被告等
      人返還，逾約3 個半月之後，始委由律師表示確認未保管
      系爭首飾？顯與常情不符。因此，辯護人上開所辯尚難採
      憑，證人曾國龍律師之證述，亦不足採為被告等人有利之
      證據。
（五）綜上所述，被告及辯護人前揭所辯，均不足採信，本件事
      證明確，被告等人上開侵占犯行，均堪認定，應依法論科
      。
五、新舊法之比較：
（一）被告行為後，刑法部分條文於94年2 月2 日經總統公布修
      正，並自95年7 月1 日起施行；又刑法施行法增訂第1 條
      之1 ，亦於95年6 月14日經總統公布，並自同年7 月1 日
      起施行。按行為後法律有變更者，適用行為時之法律，但
      行為後之法律有利於行為人者，適用最有利於行為人之法
      律，現行刑法第2 條第1 項定有明文。此條規定係規範行
      為後法律變更所生新舊法律比較適用之準據法，是刑法第
      2 條本身雖經修正，但刑法第2 條既屬適用法律之準據法
      ，本身尚無比較新舊法之問題，於新法施行後，應一律適
      用裁判時之現行刑法第2 條之規定，為「從舊從輕」之比
      較，合先敘明。次按本次刑法修正之比較新舊法，應就罪
      刑有關之共犯、未遂犯、想像競合犯、牽連犯、連續犯、
      結合犯，以及累犯加重、自首減輕暨其他法定加減原因（
      如身分加減）與加減例等一切情形，綜其全部罪刑之結果
      而為比較（最高法院95年5 月23日95年度第8 次刑庭會議
      決議參照）。
（二）刑法第335 條第1 項之侵占罪，其法定刑得科或併科銀元
      1 千元以下罰金，而有罰金刑之規定。關於罰金刑，在刑
      法修正前，刑法分則編各罪所定罰金刑之貨幣單位原為銀
      元，其最高罰金數額，從各該法條規定，而最低罰金數額
      ，則依修正前刑法第33條第5 款之規定為1 元以上（貨幣
      單位為銀元），且若定有罰金刑之論罪法條係於72年6 月
      25日前所制定，而該法條日後均未修正者，得依罰金罰鍰
      提高標準條例第1 條前段規定，就其原定數額提高為2 倍
      至10倍，其後修正者則不提高倍數，並依現行法規所定貨
      幣單位折算新臺幣條例第2 條規定，以銀元1 元折算為新
      臺幣3 元；於刑法修正後，因刑法第33條第5 款修正為：
      「罰金：新臺幣1 千元以上，以百元計算之。」使得刑法
      之罰金貨幣單位已由銀元改為新臺幣，則刑法分則編各罪
      所定罰金刑之貨幣單位，自應配合修正為新臺幣，又為使
      刑法分則編各罪所定罰金之最高數額與刑法修正前趨於一
      致，乃增訂刑法施行法第1 條之1 ：「中華民國94年1 月
      7 日刑法修正施行後，刑法分則編所定罰金之貨幣單位為
      新臺幣。94年1 月7 日刑法修正時，刑法分則編未修正之
      條文定有罰金者，自94年1 月7 日刑法修正施行後，就其
      所定數額提高為30倍。但72年6 月26日至94年1 月7日 新
      增或修正之條文，就其所定數額提高為3 倍。」。從而，
      刑法分則編各罪所定罰金刑之最高數額，於刑法修正前、
      後並無不同，惟修正後刑法第33條第5 款所定罰金刑最低
      數額，較之修正前提高，自以修正前刑法第33條第5 款規
      定有利於被告。
（三）刑法修正後，已將舊法第28條之「實施」修正為「實行」
      。其中「實施」一語，涵蓋陰謀、預備、著手及實行之概
      念在內，其範圍較廣；而「實行」則著重於直接從事構成
      犯罪事實之行為，其範圍較狹，亦即新法第28條共同正犯
      之範圍，已修正限縮於共同實行犯罪行為者始成立共同正
      犯，排除陰謀犯、預備犯共同正犯，自屬行為後法律之變
      更（最高法院96年台上字第3773號判決意旨參照）。本件
      被告等人均為實行犯罪行為之正犯，則適用修正施行前即
      行為時刑法第28條之規定論擬，並無不利於被告。
（四）綜上，揆諸前揭最高法院決議及修正後刑法第2 條第1項
      之「從舊從輕」原則，綜其全部罪刑之結果而為比較，應
      適用行為時即修正前刑法之相關規定，較有利於被告。
六、核被告乙○○、丙○○、丁○○○所為，均係犯刑法第335
    條第1 項之侵占罪。被告等人就上揭侵占犯行，互有犯意聯
    絡及行為分擔，均為共同正犯。爰審酌被告乙○○與告訴人
    原為夫妻，被告丙○○、丁○○○本為告訴人之公婆，渠等
    保管告訴人所有之系爭首飾中，因被告乙○○與告訴人感情
    生變，離婚及家暴訴訟官司不斷，竟共同侵占系爭首飾，損
    害告訴人之權益，被告等人犯後均矢口否認犯行，且未與告
    訴人達成和解，以彌補告訴人所受損失，犯後態度難認良好
    ，及參酌被告等人均無犯罪前科，素行尚可，被告等人與告
    訴人之關係、系爭首飾之價值非低、被告等人之犯罪動機、
    手段、智識程度、生活狀況等一切情狀，分別量處如主文所
    示之刑，以資懲儆。
七、末按被告行為後，刑法第41條關於易科罰金之規定已有修正
    。修正前刑法第41條規定：「犯最重本刑為5 年以下有期徒
    刑以下之刑之罪，而受6 個月以下有期徒刑或拘役之宣告，
    因身體、教育、職業、家庭之關係或其他正當事由，執行顯
    有困難者，得以1 元以上3 元以下折算1 日，易科罰金。但
    確因不執行所宣告之刑，難收矯正之效，或難以維持法秩序
    者，不在此限。併合處罰之數罪，均有前項情形，其應執行
    之刑逾6 月者，亦同。」並依罰金罰鍰提高標準條例第2 條
    規定（業於95年7 月1 日起刪除生效），就易科罰金折算1
    日之數額提高為100 倍（即銀元1 百元以上3 百元以下，經
    折算為新台幣則為新台幣3 百元以上9 百元以下）；修正後
    刑法第41條規定：「犯最重本刑為5 年以下有期徒刑以下之
    刑之罪，而受6 個月以下有期徒刑或拘役之宣告者，得以新
    臺幣1 千元、2 千元或3 千元折算一日，易科罰金。但確因
    不執行所宣告之刑，難收矯正之效，或難以維持法秩序者，
    不在此限。前項規定於數罪併罰，其應執行之刑未逾6 月者
    ，亦適用之。」而罰金罰鍰提高標準條例第2 條有關易科罰
    金折算1 日之數額提高倍數規定，即不再適用。經比較修正
    前後之易科罰金折算標準，以修正前刑法第41條之規定較有
    利於被告。本件被告等人之犯罪時間均係在96年4 月24日以
    前，且符合減刑之規定，爰依中華民國九十六年罪犯減刑條
    例第2 條第1 項第3 款、第7 條、第9 條之規定，各減其宣
    告刑2 分之1 ，並就被告丙○○、丁○○○所減得之刑，依
    修正前刑法第41條第1 項之規定，均諭知易科罰金之折算標
    準。
據上論斷，應依刑事訴訟法第299 條第1 項前段，刑法第2 條第
1 項前段、第335 條第1 項、修正前刑法第28條、第41條第1 項
前段，刑法施行法第1 條之1 ，修正前罰金罰鍰提高標準條例第
2 條，現行法規所定貨幣單位折算新臺幣條例第2 條，中華民國
九十六年罪犯減刑條例第2 條第1 項第3 款、第7 條、第9 條，
判決如主文。
本案經檢察官呂俊儒到庭執行職務。
中    華    民    國    98    年    8     月    31    日
                    刑事第十九庭審判長法  官  施添寶
                                      法  官  紀文惠
                                      法  官  吳俊龍
上正本證明與原本無異。
如不服本判決應於收受送達後10日內向本院提出上訴書狀，並應
敘述具體理由；其未敘述上訴理由者，應於上訴期間屆滿後20日
內向本院補提理由書（均須按他造當事人之人數附繕本）「切勿
逕送上級法院」。
                                      書記官  劉俊源
中    華    民    國    98    年    8     月    31    日
附錄本判決論罪科刑法條：
中華民國刑法第335條
意圖為自己或第三人不法之所有，而侵占自己持有他人之物者，
處5 年以下有期徒刑、拘役或科或併科1 千元以下罰金。
前項之未遂犯罰之。


司法院資訊處製作；財團法人民間司法改革基金會備份。
